【裁判字號】    98,交上易,648
【裁判日期】    990112
【裁判案由】    過失致死
【裁判全文】
臺灣高等法院臺南分院刑事判決       98年度交上易字第648號
上  訴  人
即  被  告  乙○○原名郭武雄.
上列上訴人因過失致死案件，不服臺灣臺南地方法院96年度交易
字第 121號中華民國98年8月5日第一審判決（起訴案號：臺灣臺
南地方法院檢察署96年度偵字第 11762號），提起上訴，本院判
決如下：
    主  文
上訴駁回。
    事  實
一、乙○○（原名郭武雄）於民國（下同）96年 7月23日上午，
    駕駛車號 8482-JY號之自小客車，沿臺南縣下營鄉○○○○道
    由東往西方向行駛，於同日上午 8時52分許，行經該線道與
    臺19甲線設有行車管制號誌正常運作之交岔路口時（行車限
    速時速50公里），應注意遵守燈光號誌及車前狀況，而依當
    時天晴日間自然光線視距良好，且行車路面良好無障礙物之
    狀況又無不能注意之情事，又在行經交岔路口時，更應提高
    警戒前方，隨時預防危險之發生，以採取必要之安全措施，
    竟疏未注意，猶貿然以時速約76至78公里之速度超速行駛並
    闖紅燈通過該交岔路口，適同一時間，陳金玉騎乘車號YLZ-
    096 號重型機車，沿臺19甲線由南往北方向行駛通過該交岔
    路口，為乙○○所駕駛之前述汽車撞及，陳金玉因受強烈撞
    擊飛越過馬路邊之溝渠而當場死亡。乙○○於肇事後，在未
    有偵查犯罪職務之機關或公務員發覺其為犯罪人前，即向至
    現場處理本件道路交通事故，尚不知肇事者為何人之臺南縣
    警察局麻豆分局交通事故處理小組警員供承其肇事犯罪，自
    首並接受裁判。
二、案經臺南縣警察局麻豆分局報請臺灣臺南地方法院檢察署檢
    察官相驗後自動檢舉偵辦。
    理  由
壹、關於證據能力方面
一、按被告以外之人於審判外之陳述，雖不符前四條之規定，而
    經當事人同意於審判程序作為證據，法院審酌該言詞陳述或
    書面陳述作成時之情況，認為適當者，亦得為證據，刑事訴
    訟法第159條之5定有明文。
二、查本件被告犯罪事實之證據方法，經本院準備程序提示予檢
    察官、被告，均表示對於證據能力無意見，同意列為證據。
    又查，本件證人甲○○於警詢之證述，核係經其同意後始接
    受訊問，且經警方先訊問相關案情，由其一一陳述後，始經
    記載於偵訊筆錄之中，嗣經閱覽筆錄無訛，再按捺指印所制
    作完成，全程並經錄音存證等情，足見警詢筆錄確係本於其
    陳述內容所制作，且符合取證之合法程序，是認上開證人於
    警詢中所為之供述證據，依其等作成時之情況，應為適當者
    ，自得採為證據。
三、又依刑事訴訟法第159條之1第 2項規定，被告以外之人於偵
    查中向檢察官所為之陳述，除顯有不可信之情形外，得為證
    據，而所謂「顯有不可信」非指陳述之實質證明力問題，而
    係證據能力之要件，法院審查被告以外之人於偵查中向檢察
    官為之陳述是否具有證據能力，應以該陳述作成之客觀條件
    及環境，例如：陳述人於接受偵訊時之心理狀態是否健全、
    有無受到脅迫、利誘或欺詐等因素，作為判斷之依據。經查
    證人顏獅象於檢察官偵訊中所為之陳述，係以證人之身分具
    結作證，而因檢察官與法官同為司法官，衡諸實務運作，檢
    察官實施刑事偵查程序，應能恪遵法定程序之要求，未有違
    法取供之情事，自無所謂「顯有不可信」之情形，故上開證
    詞雖於審判外所為，然應為傳聞證據之例外，具有證據能力
    。
四、綜上所述，本院審酌上開證據製作時之情況，並無違法不當
    之情事，認為以之作為證據應屬適當，並經被告陳佳敏、洪
    秉承均表示同意列為證據，揆諸前開規定，應認該等供述證
    據例外具有證據能力。
貳、認定犯罪事實所憑之證據及理由
一、訊據上訴人即被告乙○○對有於前揭時地與被害人陳金玉發
    生碰撞之事實並不爭執，雖否認有何過失，辯稱：伊沒有闖
    紅燈，也沒有超速，其時速確實是在40、50公里之間，證人
    顏獅象之證言不可採，且排除證人顏獅象證言後，本案並沒
    有其他證據可以證明被告闖紅燈，且被告當時是要去親戚家
    ，沒有任何要超速及闖紅燈的必要，反而是被害人當時要趕
    著去上課，其闖紅燈的可能性比較高云云。
二、經查被告所駕駛之車號 8482-JY號之自小客車（下稱被告之
    自小客車）與被害人陳金玉所騎乘之車號 YLZ-096號重型機
    車（下稱被害人之機車）於事實欄所記載之案發時地發生擦
    撞車禍，被害人並因此死亡等情，為被告所不爭執，並有卷
    附之道路交通事故現場圖、道路交通事故調查報告表(一)、(二)
    、交通事故現場照片16張、臺南縣警察局麻豆分局97年10月
    28 日南縣麻警五字第0970015256號函暨現場圖1份、現場照
    片 4張等在卷可稽（見相驗卷第11-13頁、第16-23頁、原審
    卷第154至156頁）。又被害人陳金玉確因本件車禍而發生死
    亡結果，亦經臺灣臺南地方法院檢察署檢察官督同法醫師相
    驗屬實，並製有勘驗筆錄、相驗屍體證明書、檢驗報告書各
    1件，及臺南縣警察局麻豆分局96年7月24日南縣麻警偵字第
    0961001000號函暨相驗照片27張附卷可憑（見相驗卷第29頁
    、第36頁、第37-48頁、第50-64頁）。綜參上開補強證據，
    認該部分事實可信為真實。
三、雖被告矢口否認就本件車禍之發生負有過失責任，並以前詞
    置辯，是本院所應審認者為：(一)被告當時是否有超速行駛？
    (二)被告是否有闖紅燈？(三)被告是否有未注意車前狀況？(四)被
    告如有未注意車前狀況及闖紅燈超速行駛，則與本件車禍之
    發生是否具有相當因果關係？
四、被告於車禍當時之行車速度應在【時速 76.6-78.2公里】之
    間，應有超速行駛，並有闖紅燈，及未注意車前狀況之情形
    ：
  (一)按行車速度，依速限標誌或標線之規定，無標誌或標線者，
    行車時速不得超過五○公里，道路交通安全規則第 93條第1
    項第 1款前段固定有明文。
  (二)查上開肇事路段即臺南縣下營鄉○○○○道與臺19甲線設有行
    車管制號誌正常運作之交岔路口時，依本案道路交通事故現
    場圖、道路交通事故調查報告表(一)、(二)之記載及現場照片，
    事故位置在臺南縣下營鄉紅厝村臺19甲線與南66線道路交岔
    口處，臺19甲線為省道，中央劃設分向限制線雙方四線道，
    柏油路面，設有正常運作之行車管制號誌，現場限速50公里
    以下乙情，有道路交通事故調查報告表(一)乙份在卷足參（見
    相驗卷第12頁），是本件肇事路段之限速確為50公里，已足
    認定。又本件事故時間為96年7月23日（星期一）早上8時52
    分許，天候晴，日間自然光線。肇事後被告之自小客車停置
    於南66線道由東向西方向之路旁空地上（車頭朝西北方，車
    尾朝東南方），車輪遺留一道滑痕長 8.8公尺，由交岔路口
    延伸至過路口處之路肩（由東往西北延伸），於臺19甲線旁
    水溝處，遺留有自小客車前輪擋泥板下沿部分，並有機車車
    頭儀錶板前大燈；被害人之機車右倒於南66線道由西向東方
    向之路肩草地上（近路口，車頭朝東北方，車尾朝西南方）
    ，人則掉到被告所駕駛之自小客車後方水溝內，距路肩有2.
    2 公尺（由南66線道東向西方向加以檢視），由交岔路口中
    間處往西南方延伸至機車倒地處，留有一道機車刮地痕12.4
    公尺長，車體碎片均分別散落於交岔路口之地面上。事故後
    ，被告頭部及雙手受傷，被害人則因車禍死亡。被告之自小
    客車左前車頂凹陷、左前擋風玻璃呈放射狀態裂開未破，左
    車頭前凹損。被害人之機車車頭嚴重毀損，幾近全毀。
  (三)又觀諸相驗卷宗內之照片，事故當時天候晴，而依第17頁上
    幀照片，可以確定臺19線視線良好，接近路口處，有枕木紋
    行人穿越道，並比對第20頁下幀照片，可以確認南66線近路
    口處沒有行人穿越道，不過仍可以確定南66線雙向視線良好
    ，加以事故路口有正常運作三色號誌，表示駕駛人行經事故
    路口並須提高警覺。再參諸原審卷第155、156頁所附現場照
    片亦可以對照釐清事故路口屬於幾乎直角交岔的十字路口。
    至於事故路口交通狀況，參考相驗卷內各幀照片，除了第17
    頁上幀照片顯示一輛行駛接近路口的藍綠色車輛之外，餘均
    屬於關心事故案件或是與事故案件有關之靜止中車輛，因此
    可以確定事故當時（96年07月23日08時40分許），事故路口
    流量低。
  (四)再依據相驗卷第20頁上幀照片、第21頁下幀照片、第22頁上
    幀照片可以看到被告之自小客車駕駛座擋風玻璃破裂，而且
    破裂形式是由外向內凹陷，上方車頂凹陷損壞，左前車輪附
    近之車身及引擎蓋左側明顯留有撞擊損壞，且部分區域油漆
    脫落。此一撞擊損壞形式，表示撞擊後，被害人直接被拋上
    擋風玻璃，由外往內撞裂擋風玻璃，同時壓陷車頂板金，之
    後被移動中的 8482-JY號自小客車拋到其車後。被害人被拋
    擲上擋風玻璃的撞擊形式，便可以確定被告之自小客車的車
    速至少在40公里以上。根據第22頁下幀照片，可以看到被害
    人之機車車頭兩側擾流板近乎完全脫落，第23頁上下兩幀照
    片顯示重機車左側車身完好，且坐墊部位完好，顯示重機車
    是右側車頭與被告之自小客車左前車頭發生撞擊。
  (五)經由上述車損分析，首先可以確定被告之自小客車左前車身
    與被害人之機車的右前車頭發生撞擊，第一次機車車頭發生
    撞擊之後，機車右側車身逆時針向左側旋轉繼續與自小客車
    左前車身撞擊，撞擊後重機車反彈，而自小客車則失控衝過
    水溝、衝過路旁電線桿、最後直到行駛方向右前側的旱地中
    才停止。而相驗卷第20頁上幀及下幀照片，顯示事故路口四
    個角落僅有一根電線桿上有電信桶（即第20頁下幀照片中的
    電線桿），而被害人之機車即倒在路口的該個角落。核對相
    驗卷第11頁的警繪事故現場圖，可以確定第20頁下幀照片中
    的電線桿在事故路口的西南角。因此由被告之自小客車左前
    車身與被害人之機車的右前車頭發生撞擊的撞擊分析，以及
    事故後被告之自小客車衝到路口西北側的旱地中，機車與自
    小客車分處在南66線道路的兩側，可以確定事故前被告之自
    小客車沿南66線由東往西行駛，同時可以確定被害人之機車
    沿臺19甲線由南往北行駛。再者，根據相驗卷第19頁下幀照
    片，被害人陳金玉屍體最後放置在被告之自小客車衝出路外
    的路徑軌跡上，而在被告之自小客車最後停止位置的後方。
    第19頁下幀照片亦顯示被告之自小客車衝過路旁放置在地上
    的數根電線桿，汽車底盤擦撞電線桿、撞倒路樹。由此推算
    兩車撞擊前之速度時，必須先釐清南北向的動量屬於被害人
    之機車及其騎士陳金玉所帶入系統的動量。東西向的動量屬
    於被告之自小客車及其駕駛乙○○所帶入系統的動量。因此
    被害人被拋擲往西的動能係被告之自小客車及其駕駛乙○○
    所賦予的。同時被害人之機車在東往西方向的刮地位移分量
    也是被告之自小客車及其駕駛乙○○所賦予的。根據兩車最
    後停置位置，在不考慮撞擊能量損失的條件下，特別是自小
    客車由電線桿上方行駛而過、撞倒路樹均不列入能量損失的
    考慮；首先推算得被害人之機車車速為36.8公里，然而在36
    .8公里的車速中，南北方向的車速分量為29.7公里，東西方
    向的車速分量為32.0公里。因此29.7公里為被害人之機車在
    不考慮撞擊能量損失下的南往北運動速度。至於被害人之機
    車東往西方向的速度分量32.0公里則完全是被告之自小客車
    及其駕駛乙○○所賦予的。因此利用歸併動能的原則，在不
    考慮撞擊能量損失下，推算被告之自小客車撞擊時速度約為
    【76.6至78.2公里之間】，而事故地點速限50公里，因此可
    以明確的指出事故前 8482-JY號自小客車相當程度超速行駛
    ，超出比例至少達50% 以上。至於機車車速則屬於正常行駛
    的範疇，未超速行駛，如果再考慮撞擊能量損失，被告之自
    小客車會較所計算之76.6至78.2公里再高出相當一截。因此
    ，被告辯稱其沒有超速，其時速確實是在40、50公里之間云
    云，明顯與事實不符，而無可採取。
  (六)準此可見，本車禍兩車第一次發生撞擊的地點非常明確，相
    驗卷第18頁上幀照片中有一月牙形刮地擦痕，指的即是左側
    機車行駛而至與自小客車由照片下方朝上方行駛而至發生撞
    擊所留下的痕跡。此一痕跡顯示，兩車第一次發生撞擊後，
    機車車頭即隨自小客車的推力往前（往西），機車車身隨後
    往前（往北）靠而產生逆時針旋轉的現象，之後機車往回反
    彈，因而形成相驗卷第18頁上幀照片的地面月牙形痕跡。因
    此有關該痕跡的解釋應無疑義，而可以確定就是兩車撞擊的
    地點。而經比對該痕跡與相驗卷第18頁上幀照片遠端的中央
    雙黃線，可以非常明確的指出撞擊位置極為靠近中央雙黃線
    ，換句話說，被告之自小客車是極高速行駛在東往西的車道
    上在路口內發生撞擊。如果藉助第18頁下幀照片加以說明：
    南66線東往西（照片的下方往上方行駛的方向），雖然路口
    以東的中心雙黃線位置略偏南側（略偏左側），但是可以明
    確指出－「被告之自小客車是極高速超速行駛在車道內時發
    生路口交岔撞擊」。至於證人顏獅象於本院雖證稱：「我開
    車到該路口時，剛變換成紅燈我就停車，沒有進入路口，然
    後被告的車從我的車子右邊經過進入路口」等語（見原審卷
    第31頁）。然查，以被告之自小客車高速超速行駛在事故路
    口靠近中央處與被害人之機車發生撞擊的跡證，被告之自小
    客車應不可能在前方證人停等紅燈車輛的右側高速超越後又
    能立刻回到道路中央，而在南往北車道的右側（警繪事故現
    場圖車輛滑痕起點）與被害人之機車發生撞擊的。因此，證
    人顏獅象之證述，應不可資為本案之參考，併予敘明。
  (七)另查，依臺南縣警察局麻豆分局97年 1月24日南縣麻警五字
    第0970000855號函稱：下營鄉臺19甲線與南66線路口未裝設
    路口監視器，該路口號誌運作正常，臺19甲線號誌綠燈40秒
    、紅燈23秒，南66號誌綠燈16秒、紅燈47秒等語（見原審卷
    第48頁）。則依上開二路口號誌之秒數，臺19甲線綠燈約為
    紅燈的2倍長（不足6秒），因此行駛在臺19甲線於事故路口
    遇紅燈很快便會變成可以行走的綠燈，相對較沒有闖紅燈的
    需要。而南66線，紅燈約為綠燈的3倍長（不足1秒），一旦
    遇到紅燈就得等很久，所以用路人容易在綠燈轉成紅燈後開
    始的時段內發生闖紅燈的現象。又根據被害人之先生甲○○
    陳稱：「她要到新營學電腦」、「（問：從住所到新營，都
    是走哪壹條路？）都是走臺19線」、「（問：你的住處到發
    生車禍的交岔路口，大約幾公里？）大約 300公尺」、「（
    問：你太太發生車禍之前，已經在該地點上課多久？）已經
    上兩個月了，剩下一個禮拜就結訓。」等語（見原審卷第11
    2至113頁），足認被害人熟悉事故路段；因此被害人多半會
    知道事故路口號誌變換（綠燈、紅燈）時間長短的特性。由
    此經推算事故當時機車南往北車速約僅29.7公里左右，速度
    較一般重機車正常行駛速度為低，因此以29.7公里的速度，
    很有可能被害人之機車是紅燈後綠燈起步進入路口。而參酌
    被告上開對車速的描述明顯與事實不符，以及被告陳稱其發
    生碰撞前有按喇叭（見相驗卷第 6頁），與一般自小客車高
    速行駛時碰到狀況，不會緊急剎車，但是會按喇叭，希望警
    示他人，又能避免自己緊急剎車失控的現象吻合等情綜合判
    斷，是被告當時應是以高速行駛的狀態行駛在南66線縣道上
    ，並闖紅燈而撞上騎乘機車在臺19甲線甫起步之被害人之機
    車，應可認定。
  (八)此外，本件經送臺灣省臺南區行車事故鑑定委員會及臺灣省
    車輛行車事故覆議鑑定委員會鑑定結果，雖均因無法判斷何
    方未依號誌指示行駛而無法鑑定（見原審卷第129至130頁、
    第 188頁），然經原審將本案送財團法人成大研究發展基金
    會鑑定，鑑定結果認為本案肇事責任具有二種可能性：「A.
    可能性一（ 8482-JY號自小客車於臺19甲線路口闖紅燈），
    肇事責任為：被告－100%（嚴重超速闖紅燈）、被害人－0%
    （正常中低速度行駛，無法避免與嚴重超速闖紅燈之車輛發
    生撞擊）；B. 可能性二（YLZ-096號重型機車於南66線鄉道
    路口闖紅燈）：B1.暫時不考慮8482-JY號自小客車嚴重超速
    行駛的因素，肇事責任為：被告－0%（正常行駛）、被害人
    －100%（闖紅燈）；B2.增加考慮8482-JY號自小客車超速行
    駛的因素，肇事責任為：被告－ 20%（超速行駛）陳金玉－
    80%（中低速闖紅燈）；B3.增加考慮 8482-JY號自小客車嚴
    重超速行駛的因素，肇事責任為：被告－ 60%（在速限50公
    里路段，行經應提高警覺之號誌化路口，未減速而仍嚴重超
    速至少50%以上）、被害人－40%（中低速闖紅燈）。上述二
    種可能性中，可能性一－70%～90%、可能性二－10%～30%，
    且對本案較傾向於本案發生的過程是可能性一即：【肇事責
    任為：被告－100%（嚴重超速闖紅燈）、被害人－0%（正常
    中低速度行駛，無法避免與嚴重超速闖紅燈之車輛發生撞擊
    ）】（見原審卷第248、250頁），上開鑑定意見中，就被告
    之自小客車係超速並闖紅燈之鑑定結果與本院前開判斷相同
    。
  (九)綜參上開證據之調查結果，並參酌前揭財團法人成大研究發
    展基金行車事故鑑定意見書，足認被告於車禍當時之行車速
    度應在【時速76.6.-78.2公里】之間或以上，顯然超過該肇
    事路段限速【50公里】，而有超速行駛之情形，並有闖紅燈
    及未注意車前狀況等情，應可確信。
五、按行車速度，應依速限標誌或標線之規定；而汽車行駛至交
    岔路口，其行進、轉彎，應遵守燈光號誌，道路交通安全規
    則第93條第1項前段、第102條第1項第1款分別定有明文。查
    被告經考領有汽車駕駛執照，應具備駕駛機動車輛之基本正
    常視力、聽力、辨色力、四肢及活動能力等條件，並知悉交
    通規則，具有駕駛之交通常識，應無疑義。又查，被告於事
    實欄所記載時、地駕駛自小客車本應注意遵守上揭規定，以
    維安全，且依案發當時夜間有照明、天候晴、日間自然光線
    、柏油路面乾燥無缺陷、無障礙物、視距良好等情況，有卷
    附之道路交通事故調查報告表(一)可稽（見相驗卷第12頁），
    並無不能注意之情事。被告於應注意且能夠注意之下，竟疏
    於注意，貿然以高速闖紅燈通過該交岔路口，其超速行駛、
    闖紅燈及未注意車前狀況等違反注意義務之情形，已如前述
    ，以致與被害人所騎乘之機車發生碰撞，肇生本件車禍，其
    有過失甚為灼然，被告對於本件車禍之發生自應負過失責任
    。
六、依上所述，經綜合肇事當時之一切事實及情狀，為客觀上判
    斷，在被告超速闖紅燈行駛及疏未注意車前狀況之條件下，
    均可能發生此肇事結果，足見被告之上開過失行為，係發生
    本件車禍結果之相當條件，即被告之過失行為與本件車禍結
    果具有相當因果關係，應可認定。從而，本件事證明確，被
    告過失致死之犯行，洵堪認定。
參、論罪科刑之理由
一、核被告所為，係犯刑法第276條第1項之過失致死罪。
二、又被告於肇事後，在未有偵查犯罪職務之機關或公務員發覺
    其為犯罪人前，即向至現場處理本件道路交通事故，尚不知
    肇事者為何人之臺南縣警察局麻豆分局交通事故處理小組警
    員供承其肇事犯罪，自首並接受裁判等情，有道路交通事故
    肇事人自首情形紀錄表在卷可稽（見警卷第15頁），爰依刑
    法第62條前段之規定減輕其刑。
肆、維持原判決之理由
一、原審以被告罪證明確，因而：
  (一)適用刑法第276條第1項、第62條前段、刑法施行法第1條之1
    之規定。
  (二)並審酌被告之品性、生活狀況、智識程度（高中畢業）、及
    本件被告之過失情節，以及被害人陳金玉因本件車禍死亡，
    被告迄未與被害人家屬達成和解賠償損害，暨犯罪後否認犯
    行之態度等一切情狀，量處有期徒刑一年。
二、本院經核原判決認事用法，並無不合，且量刑亦堪屬允當。
    被告上訴意旨猶執前詞，否認犯罪，指摘原判決不當，經查
    殊非足取，為無理由，應予駁回。
三、至被告上訴意旨雖又以：希望與被害人家屬再談和解云云。
    然查本件經告訴人對於被告提起民事損害賠償訴訟，經臺灣
    臺南地方法院以98年度重訴字第 285號侵權行為損害賠償事
    件審理中，經該院98年11月11日、11月25日及12月 9日審理
    ，兩造就損害賠償金額均未能達成和解，此經該院函覆在卷
    （本院卷第27頁），並有本院公務電話查詢紀錄表附卷可稽
    （本院卷第31頁），一併記明。
伍、適用之法律：刑事訴訟法第368條。
本案經檢察官趙中岳到庭執行職務。
中    華    民    國    99    年    1     月    12    日
                  刑事第五庭    審判長法  官  楊明章
                                      法  官  顏基典
                                      法  官  蔡美美
以上正本證明與原本無異。
不得上訴。
                                      書記官  歐貞妙
中    華    民    國    99    年    1     月    12    日

司法院資訊處製作；財團法人民間司法改革基金會備份。
